臺灣高等法院高雄分院民事判決　　　　　　　　　　　九十三年度重上字第三五號
　　　上　訴　人　長旺有限公司
?
　　　法定代理人　甲○○
　　　訴訟代理人　薛西全律師
　　　被上訴人　　中華郵政股份有限公司高雄郵局
?
　　　法定代理人　乙○○
　　　訴訟代理人　林敏澤律師
　　　複　代理人　鄭瑞崙律師
當事人間請求損害賠償事件，上訴人對於民國九十三年四月十四日臺灣高雄地方法院
九十二年度訴字第一六七八號第一審判決提起上訴，本院於九十三年七月二十一日言
詞辯論終結，判決如下：
    主　    文
原判決廢棄。
被上訴人應給付上訴人新台幣陸佰萬元，及自民國九十二年七月十一日起，至清償日
止，按年息百分之五計算之利息。
第一、二審訴訟費用由被上訴人負擔。
本判決所命給付，於上訴人以新台幣貳佰萬元為被上訴人供擔保後，得假執行。但被
上訴人如以新台幣陸佰萬元為上訴人預供擔保，得免為假執行。
    事實及理由
一、查上訴人之法定代理人原為陳忠經，現變更為甲○○，被上訴人之法定代理人原
    為劉信雄，現變更為乙○○，有上訴人公司變更登記表及被上訴人公司令在卷可
    憑（本院卷第四五、一０二頁），上訴人及被上訴人分別具狀聲明由現任法定代
    理人承受訴訟，於法即無不合，應予准許。
二、上訴人主張：上訴人因參加「台灣電力公司屏東營業處八十八年屏北工區配電外
    線發包工程」（下稱系爭工程）之投標，而於民國八十八年一月二日，自花蓮郵
    局以國內快捷郵件將標單寄出（下稱系爭郵件），詎被上訴人所屬任職於屏東郵
    局負責郵務稽核之訴外人胡瑞光，與參與系爭工程投標之訴外人世越企業有限公
    司（下稱世越公司）人員林傳宗等人基於意思聯絡，於同年一月三日晚間八時許
    設法取得系爭郵件後，未即時將系爭郵件送交收件人台灣電力公司屏東營業處（
    下稱台電屏東營業處），反將系爭郵件交與林傳宗等人，由不明人士在系爭郵件
    信封背面以紅筆註記「長旺」二字，再由胡瑞光於當晚十時十分許送至台電屏東
    營業處投遞。而上訴人投標之標價新台幣（下同）二億五千六百萬元雖為最低價
    ，但因系爭郵件遭註記而判屬無效標，並由次低標之世越公司得標。上訴人利用
    被上訴人所提供之郵政服務寄送系爭郵件，被上訴人之使用人胡瑞光卻未經上訴
    人指示逕將郵件交付收件人以外之第三人，顯未依債之本旨履行，致上訴人無法
    得標，損失可預期之工程利潤約一億零二百六十萬八千七百零五元等情，爰依債
    務不履行之規定請求六百萬元及自起訴狀繕本送達翌日起至清償日止，按年息百
    分之五計算利息之判決。原審為上訴人敗訴判決，上訴人於本院聲明：(一)原判決
    廢棄。(二)被上訴人應給付上訴人六百萬元，及自起訴狀繕本送達翌日起至清償日
    止，按年息百分之五計算之利息。(三)願供擔保，請准宣告假執行。
三、被上訴人則以：上訴人利用被上訴人提供之郵政服務寄送郵件，應屬公法上之法
    律關係，縱認係私法關係，惟修正前郵政法第二十五條僅規定郵件於運送過程中
    遺失、被竊或毀損時，郵政機關方需補償寄件人所受之損害，是本件被上訴人並
    無債務不履行之情形，且上訴人就其所受之損害計算亦欠缺依據等語，資為抗辯
    ，而於本院為駁回上訴之聲明。
四、兩造不爭執之事實：
　(一)上訴人參加系爭工程之投標，於八十八年一月二日自花蓮郵局寄出系爭郵件，而
　　胡瑞光任職於屏東郵局負責郵務稽查，於八十八年一月三日晚間取得系爭郵件後
　　，將郵件交與非收件人之林傳宗等人，由不明人士於系爭郵件信封背面註記「長
　　旺」二字，再由胡瑞光於當晚送至台電屏東營業處投遞。
　(二)上訴人投標之標價二億五千六百萬元為最低標，但因系爭郵件遭註記而判屬無效
　　標，而由次低標之世越公司得標。
  (三)胡瑞光因隱匿投寄之郵件，經最高法院判處有期徒刑六月，如易科罰金，以三百
    元折算一日確定。
  (四)系爭郵件寄件執據、本院九十一年度上訴字第八九九號刑事案件九十一年八月三
    十日訊問筆錄影本、台電屏東營業處函覆本件投標情形回函（九十二年九月九日
    Ｄ屏東字第九二０八—二四三一號函、九十二年十月一日Ｄ屏東字第九二０九—
    二六八六號函）所附之工程標價紀錄表及系爭郵件信封影本各一件。
五、本件兩造所爭執之處，應在於：(一)本件兩造間寄交郵件所生之法律關係屬於公法
    關係或私法關係？(二)被上訴人是否有未依債之本旨履行之情形？(三)上訴人可否請
    求賠償，請求賠償範圍為何？茲分別說明如下：
  (一)本件兩造間寄交郵件所生之法律關係屬於公法關係或私法關係？
  本件上訴人交寄郵件時為被上訴人改制前之八十八年一月二日，是本件兩造間因
    系爭郵件交寄所生之法律關係，應適用九十一年七月十日修正前之郵政法。按修
    正前郵政法第二十五條本固規定郵件遺失、被竊或毀損時，寄件人得向郵政機關
    請求補償，惟本件係因被上訴人所屬郵政稽核，違反郵件寄送人即上訴人之指示
    ，將上訴人所交寄之投標文件私自取出交予非收件人之競爭廠商世越公司人員收
    受，由不明人士在系爭郵件信封背面以紅筆註記「長旺」二字，使成為無效標單
    ，而無法順利標得系爭工程，並非郵件之遺失、被竊以及毀損之情形，核與修正
    前郵政法第二十五條規定要件不符，自無修正前郵政法第二十五條規定之適用。
  按郵政人員所為之行為如為郵政條例及郵局章程所未規定之事項，則應回歸普通
    法則（最高法院十八年上字第八七五號判例參照）。本件前述情形乃郵政法所未
    規範之事項，自無郵政法之適用，已如前述，惟依上開判例旨趣，應依民法之規
    定解決，故本件為私法關係。被上訴人辯稱：上訴人利用被上訴人提供之郵政服
    務寄送郵件，應屬公法上之法律關係云云，尚無可採。至於司法院大法官會議釋
    字第四二八號解釋，僅認為修正前郵政法限制賠償範圍不違憲而言，並未就不符
    修正前郵政法第二十五條規定情形可排除民法規定之適用而為解釋。
  (二)被上訴人是否有未依債之本旨履行之情形？
  按運送人非有急迫之情事，並可推定託運人若知有此情事亦允許變更其指示者，
    不得變更託運人之指示，又債務人之代理人或使用人，關於債之履行有故意或過
    失時，債務人應與自己之故意或過失負同一責任，此為民法第六百三十三條、第
    二百二十四條分別所明定。
  本件上訴人已指明系爭郵件之收件人為台電屏東營業處，收件人外之第三人並無
    收受郵件之權利，且又無非得由第三人收受郵件之急迫情事存在，是被上訴人依
    約應僅能將系爭郵件直接交由收件人收受。然被上訴人之使用人胡瑞光卻於取得
    系爭郵件後，擅將郵件交與非收件人之林傳宗等人，由不明人士於系爭郵件信封
    背面註記「長旺」二字，縱胡瑞光當晚已將系爭郵件送達收件人台電屏東營業處
    ，仍有未依債之本旨履行之情形，而胡瑞光因隱匿投寄之郵件，業經最高法院判
    處有期徒刑六月，如易科罰金，以三百元折算一日確定，有本院九十二年度上更
    (一)字第一四六號判決及最高法院九十三年度台上字第一四七五號判決可稽（原審
    卷第一四七至一五三頁、二０五至二０九頁），是被上訴人自應就其使用人胡瑞
    光之未依債務本旨履行負同一責任。被上訴人所辯本件被上訴人並無債務不履行
    之情形云云，亦無可採。
  (三)上訴人可否請求賠償，請求賠償範圍為何？
  按因可歸責於債務人之事由，致為不完全給付者，債權人得依關於給付遲延或給
    付不能之規定，請求賠償損害，觀之民法第二百二十七條第一項規定自明。而損
    害賠償，除法律另有規定或契約另有訂定外，應以填補債權人所受損害及所失利
    益為限。依通常情形，或依已定之計劃、設備或其他特別情事，可得預期之利益
    ，視為所失利益，民法第二百十六條定有明文。又民法第二百十六條第一項所謂
    所受損害，即現存財產因損害事實之發生而被減少，屬於積極的損害。所謂所失
    利益，即新財產之取得，因損害事實之發生而受妨害，屬於消極的損害。同法條
    第二項所定依通常情形可得預期之利益，視為所失利益，其義頗廣，祇須如無妨
    礙之事實，利益通常可能取得為已足，並不以如無妨礙之事實，利益必可取得為
    必要。（最高法院四十八年台上字第一九三四號判例及五十四年台上字第二一二
    八號判決參照）。
  依證人江昌隆（即台灣電力公司辦理系爭工程之現場監標人員）於刑事案件審理
    時證稱：「如果排除標封長旺二字的話，那個標單還是有效的。」等語（本院卷
    第一八頁），而參酌訴外人即得標廠商世越公司之投標金額二億七千二百六十萬
    元，有台灣屏東營業處九十二年九月九日Ｄ屏東字第九二０八－二四三一號函可
    稽，並據證人陳振文證稱明確（原審卷第九四頁、本院卷第二二頁），而上訴人
    投標之金額為二億五千六百萬元顯較訴外人世越公司為低，是本件系爭工程，若
    無被上訴人之債務不履行情形，上訴人所寄交之投標單不遭人註記，即若不發生
    上開阻礙事實，上訴人自得以最低價格得標，上訴人因被上訴人之債務不履行，
    致無法標得系爭工程，損失所能取得之工程利益，依上說明，自為所失利益。
  上訴人主張其因系爭工程無法得標而損失可預期之工程利潤約一億零二百六十萬
    八千七百零五元，固據提出成本分析表一份為證，經查，上訴人主張之上開工程
    利潤，僅係單純以投標金額二億五千六百萬元，扣除其自行估算之成本一億四千
    三百三十九萬一千二百九十五元而來，然上開成本係上訴人自行估算，已為被上
    訴人否認，而上訴人又不能舉證以實其說，自無足採。惟按當事人已證明受有損
    害而不能證明其數額或證明顯有重大困難者，法院應審酌一切情，依所得心證
    定其數額，民事訴訟法第二百二十二條第二項定有明文。茲參以財政部台北市國
    稅局所公布九十二年度營利事業各業所得額暨同業利潤標準所示，上訴人所從事
    之電路工程所得額標準為百分之八，同業利潤標準淨利率為百分之九（本院卷第
    八四頁），上訴人投標金額二億五千六百萬元計算，所得額標準為二千零四十八
    萬元（其計算式為：256,000,000×0.08=20,480,000）。同業利潤淨利應為二千
    三百零四萬元（其計算式為：256,000,000×0.09=23,040,000）等情。本院因認
    上訴人請求被上訴人賠償六百萬元，核屬適當。
六、綜上所述，上訴人本於債務不履行之法律關係，請求被上訴人給付六百萬元，及
    自起訴狀繕本送達之翌日即自九十二年七月十一日起，至清償日止，按年息百分
    之五計算之利息，為有理由，應予准許。又兩造分別陳明願供擔保為准、免假執
    行之宣告，經核於法並無不合，爰分別酌定相當擔保金額准許之。原審為上訴人
    敗訴之判決，並駁回其假執行之聲請，尚有未洽。上訴意旨指摘原判決不當，求
    予廢棄改判，為有理由。爰由本院予以廢棄改判如主文第二項所示，並為准、免
    假執行之宣告。
七、據上論結，本件上訴為有理由，依民事訴訟法第四百五十條、第七十八條、第四
    百六十三條、第三百九十條第二項、第三百九十二條，判決如主文。
中　　　華　　　民　　　國　　九十三　　年　　　八　　　月　　　四　　　日
                                                民事第五庭
~B1審判長法　官　蔡明宛
~B2      法　官　林健彥
~B3      法　官　曾錦昌
正本係照原本作成。
如對本判決上訴，須於判決送達後二十日內向本院提出上訴狀，其未表明上訴理由者
，應於上訴後二十日內向本院提出上訴理由書（均須按他造當事人之人數附繕本）。
上訴時應提出委任律師或具有律師資格之人之委任狀，並依附註條文規定辦理。
中　　　華　　　民　　　國　　九十三　　年　　　八　　　月　　　四　　　日
~B法院書記官　王婉蓉
附註：
民事訴訟法第四百六十六條之一：對於第二審判決上訴，上訴人應委任律師為訴訟代
理人，但上訴人或其法定代理人具有律師資格者，不在此限。
上訴人之配偶、三親等內之血親、二親等內之姻親，或上訴人為法人、中央或地方機
關時，其所屬專任人員具有律師資格並經法院認適當者，亦得為第三審訴訟代理人。
第一項但書及第二項情形，應於提起上訴或委任時釋明之。
